臺灣高等法院臺南分院刑事判決　　　　 94年度上易字第248號
上　訴　人
即　被　告　甲○○
選任辯護人　林華生律師
上列上訴人因詐欺案件，不服臺灣臺南地方法院93年度易緝字第
123號中華民國94年4月12日第一審判決（起訴案號：臺灣臺南地
方法院檢察署91年度調偵字第291號），提起上訴，本院判決如
下：
    主  文
原判決撤銷。
甲○○連續意圖為自己不法之所有，以詐術使人將本人之物交付
，處有期徒刑拾月。
    事  實
一、甲○○明知自己經濟財力困難，仍於民國（下同）八十九年
    七月間，在台南市○區○○街四三巷二號招募民間互助會並
    自任會首，互助會期間自八十九年七月二十五日起至九十一
    年六月廿五日止，共計二十四會，每月一會，每月死會會員
    繳交會款新台幣（下同）一萬元，活會會員繳交會款八千五
    百元，標息固定為一千五百元，採內標制，標金順序已事先
    由會首排定如附表一所示。因前開互助會因參加人員不足，
    甲○○竟意圖為自己不法之所有，並基於概括之犯意，先將
    以前曾跟過其互助會且未表示要參加該次互助會之戊○○、
    王寶珠二人列為前開互助會如附表一編號4、12所示之會員
    ，並記載於會單上，再以戊○○、王寶珠等人應依排序收取
    會金為由，向其他活會會員收取會款，致其他活會會員因而
    陷於錯誤而交付會款供甲○○使用；又如附表一編號5、7、
    8、13、16所示之會員丙○○、如附表一編號3、17、18所示
    之會員己○○因分別於八十九年九月、十一月到期未能依排
    序取得會金即退會，甲○○仍以丙○○、己○○等人應依排
    序收取會金為由，向其他活會會員收取會款，致其他活會會
    員因而陷於錯誤而交付會款供甲○○使用；另前開互助會於
    九十年八月止會前，所有會員中除附表編號2之林紘願、編
    號6之辛○○、編號9之涂媽媽、編號10之鄭琇玲有無依排定
    順序收取會金不明外，甲○○分別以應繳交會款予附表一編
    號11、14排序定得標人為由，向其他活會會員詐取會款，致
    其他活會會員因而陷於錯誤而交付會款予甲○○，甲○○詐
    欺所得之金額合計八十二萬四千五百元（詳如附表二所示）
    。
二、案經被害人壬○○訴請台灣台南地方法院檢察署檢察官偵查
    起訴。
    理  由
甲、証據能力部分：
    按中華民國九十二年一月十四日修正通過之刑事訴訟法施行
    前，已依法定程序進行之訴訟程序，其效力不受影響，刑事
    訴訟法施行法第七條之三但書定有明文。查証人己○○於91
    年1月11日偵查中之証詞，証人江碧霞於91年1月25日偵查中
    之証詞，及証人即告訴人壬○○偵查中之指証，均係刑事訴
    訟法施行前，依原有效之正當程序所為之指証，揆之上開規
    定，均難認無証據能力。另原審審理時，經傳喚証人己○○
    到庭具結詰問，本院審理時傳喚證人壬○○到庭具結詰問，
    並提示証人上開偵查中之証詞與証人陳述，足認原審及本院
    已補正証人己○○、壬○○上開偵查中未具結之情事，從而
    証人己○○上開偵查中之証詞，亦均得作為本件之証據。
乙、實體方面：
一、訊據上訴人即被告甲○○固坦承有召集前開互助會之事實，
    然矢口否認有何詐欺犯行，辯稱：伊是因為被會員林紘願倒
    會才發生困難，且該互助會事後於八十九年十一月間曾更正
    ，依更正後之該互助會會單，排定之會員均有得標並領取會
    款；另會員戊○○本來答應參加前開互助會，後來改成林女
    之父丁○○，伊並未詐欺其他會員云云。
二、經查：
（一）被告於八十九年七月間，在台南市○區○○街四三巷二號
      招募民間互助會並自任會首，互助會期間自八十九年七月
      二十五日起至九十一年六月廿五日止，共計二十四會，每
      月一會，每月死會會員繳交會款一萬元，活會會員繳交會
      款八千五百元，標息固定為一千五百元，採內標制，標金
      順序已事先由會首排定如附表一所示等事實，業據被告供
      明在卷，並有互助會單附卷足憑，堪認被告此部分自白與
      事實相符，而可信採。
（二）附表一編號四、十二之會員戊○○、王寶珠並未參加附表
      一所示之互助會，又據証人戊○○、王寶珠於偵查中証述
      在卷（見90年12月17日詢問筆錄、91年4月25日訊問筆錄
      ）。而證人戊○○並於原審審理時證稱「伊並未參加前開
      互助會，其父親亦未曾以伊名義參加」等語（見原審卷第
      12 7頁起至第128頁）。則被告辯稱「戊○○本來答應參
      加該互助會，後來改成林女之父丁○○」云云，已見其疑
      。再觀之被告於偵查中先稱「是因為戊○○前一個會在89
      年10 月應標得會款，因前一個會已止會，便將戊○○列
      於本會中，補償戊○○在前一個會未取得之會款，王寶珠
      亦同」（見偵查卷90年12月17日詢問筆錄）；嗣又改稱戊○○、王寶珠並未參加前開互助會，但因會單已印好發出
      去，這二會她自已吃下（見偵查卷91年4月25日訊問筆錄
      ），並供稱「其吃下四腳，為己○○、李文紳、王寶珠、
      戊○○（見偵查卷91年4月25日訊問筆錄）；於原審93年
      12月18 日調查時，亦承認【有冒列戊○○、王寶珠為會
      員】之情（見原審易緝卷第14頁）；嗣於原審審理時竟又
      翻異前詞，供稱「戊○○原來說要搭，後來他說沒辦法，
      他爸爸有跟會，但是名字還是寫戊○○的名字」；又稱「
      戊○○本來有加入，後來才退出的，至於是第幾會時退出
      她忘記了」（見原審易緝卷第128頁至第129頁）。於本院
      又為上開辯詞，前後供述明顯不符，且互相矛盾，被告上
      開所辯，自難信採；則證人戊○○、王寶珠二人並未參加
      前開互助會，被告仍將之列為會員，應可認定。
（三）附表一所示之互助會，其中編號三之會員己○○合計參加
      三會，第一會原排定於八十九年九月間得標，惟因未收到
      會金，己○○即退出該會；再編號五之會員丙○○參加五
      會，第一會原排定於八十九年十一月得標，會款亦繳至八
      十九年十月二十五日，然八十九年十一月輪到收取會金時
      ，卻未拿到會金而退出該會等情，另據証人己○○於偵查
      中，証人丙○○於原審審理時証述甚詳（分見發查卷91年
      1月11日詢問筆錄、原審易字卷第38頁起至第39頁）；再
      稽之卷附被告因退還証人丙○○互助會款所簽立之切結書
      所載，被告簽立該切結書係在【八十九年十二月三十日】
      （附於發查卷），及被告於原審供稱【己○○第三會時說
      要退掉，所以我自己吃下來，沒有告訴其他會員，因為已
      經到第三會，要找其他人不好找】等情（見原審易緝卷第
      55頁），足見証人己○○偵查中所稱八十九年九月未取得
      會款後即退會】等語，証人丙○○所稱【因原排定之八十
      九年十一月未取得會款而退會】等語，與事實相符而可信
      採。另附表一編號十五之會員壬○○之會款繳至90年8 月
      份，同年9月因止會而未能取得會金之事實，亦據証人即
      告訴人壬○○於偵查及本院審理時証述明確（見偵查卷91
      年1月11日詢問筆錄、本院卷第109頁至第110頁）；而被
      告被告於偵查中亦供稱「壬○○的會款至90年8月份」（
      見偵查卷90年1月11日詢問筆錄）；此外，依被告於偵查
      中供述「其按月還乙○○一萬元」等語（見偵查卷91年1
      月11日詢問筆錄），足見附表所示之會員己○○、丙○○
      、乙○○等人均未依彼等排定之順序取得會金，其中己○○、丙○○並因而退出該會，亦可認定。
（四）被告於偵查中供稱附表一編號十一會員江美怜是伊母親，
      伊沒給江美怜會金等情（見發查卷91年1月11日詢問筆錄
      ），核與證人江碧霞証述「伊是用江美怜之偏名參加一會
      ，尚是活會；原排在90年5月收會金的，但繳了四、五次
      會款而已，因能力無法繳會款，有告訴被告，伊不參加了
      」（見發查卷91年1月25日詢問筆錄）等語相符。雖證人
      江碧霞於原審証稱「伊是以偏名江美怜名義參加前開互助
      會之第十一會，伊交過十次會錢，後來繳不起就不是我繳
      了，被告有拿會金給伊，但是沒有拿足夠。大約是九十年
      四月份拿給伊。因為我說欠錢，所以被告就先拿給我」等
      情（見原審易緝卷第62頁起至第63頁）。惟此顯與証人江
      碧霞及被告偵查中所為上開供証不符；且本件互助會會金
      之收取，既係按排定日期依序收取，衡情應不可能有會員
      未到期前即可先收取會金，是證人江碧霞原審之上開証詞
      ，顯係迴護其女即被告之詞，不足採信，証人江碧霞雖有
      參加本件互助會，但亦未能取得會金，亦可認定。
（五）被告雖辯稱「該互助會事後於八十九年十一月間曾更正，
      依更正後之該互助會會單，排定之會員均有得標並領取會
      款」云云，並提出該更正後之互助會單為証。然查：
    １觀之被告於偵查中經訊及【戊○○、王寶珠未參加本件互
      助會，為何用她們名義】一節，被告供稱【因會單已印好
      發出去，這二會腳我自己吃下】等語（見偵查卷91年4月
      25日訊問筆錄），並未言及有更改會單及縮短會期、會員
      人數之情。嗣經原審判處有期徒刑十月，被告上訴後，始
      於本院準備程序期日為此部分之抗辯，已見其疑。
    ２再查，被告所召募之本件互助會會期係自八十九年七月二
      十五日起至九十一年六月二十五日止，合計二十四會；但
      依被告所稱更正後之會單所載，會期係自八十九年七月二
      十五日起至九十一年二月二十五日止，合計二十會，二者
      會期及會員數已有不符之處；再觀之被告所稱更正後會單
      所載，排定第二會得標會員係証人戊○○，惟証人戊○○
      並未參加本件互助會，已如前述，則該更正後會單是否即
      為本件互助會，亦有可疑之處。此外，本件互助會原排定
      第二會得標者係林紘願，被告亦一再辯稱【因林紘願標得
      該會後倒會，致其發生困難】等語，依被告歷次所辯，【
      林紘願應有取得此次之會款】，則何以更正後之互助會單
      竟係【未參加之戊○○得標】，亦與事實已有不符。
    ３又本件互助會編號五之証人丙○○因未取得會款而退會，
      已如前述，然依被告所稱之更正後會單所載，此次排定應
      得標者又變成【吳素貞】，且依被告所稱【吳素貞竟取得
      此次之會款】；另証人丙○○在退會後竟又經排定次會即
      八十九年十二月得標，惟証人丙○○於原審証述【八十九
      年十一月要收會錢的時候，被告都沒有給我會錢，他說等
      八十九年十二月標到會的時候，錢才要給我，後來還是沒
      有拿到錢】、【（八十九年十一月份，被告如何對你講）
      八十九年十二月標到其他的會，會錢才要給我，但十二月
      份又說因為利息太高，所以沒有標到】等語（見原審易緝
      卷第56頁至57頁），証人丙○○均僅証述被告以八十九年
      十二月【標到其他的會】時，才要給會金，並未言及本件
      互助會已更改，並將之排入第六會即同年十二月間收取會
      款之情；另依証人江碧霞原審所証，其係以偏名江美怜名
      義參加前開互助會之第十一會，且交過十次會錢等語，若
      果係實情，但該更正後之會單竟將之刪除，則被告所辯【
      將本件互助會更正】云云，再再與事實不符，所辯已難信
      採。況証人即告訴人壬○○於本院審理時亦証述【被告沒
      有更改會單，也沒有與其聯絡】等語（見本院卷第112頁
      ），則被告若果真曾更改此會會員名單，並縮短會期，減
      少會員人數，衡之其他會員為何人及其資力、會期是否更
      改，均係會員是否參加互助會之重要因素，衡情被告豈有
      不通知証人壬○○之理，乃竟未予通知，且於偵查及原審
      審理時均未作此答辯，迄至本院準備程序期日，始為上開
      辯詞，益足認被告所辯八十九年十一月間更改本件互助會
      ，並於止會前，各會員均依排定順序取得會款云云，顯係
      虛構之事，自難信採。
    ４參酌被告於本院審理時供稱【己○○確實有收到會款，他
      搭我的會和我其他的會】等語（見本院卷第115頁），及
      証人己○○偵查中証述【因為之前我參加甲○○的會有很
      多，壬○○打電話問我時，只是說我已沒有跟甲○○的會
      ，我不知壬○○在說當中的那一個會】等語（見發查卷91
      年1月11日訊問筆錄），足見被告並非僅召募本件互助會
      ，應仍有其他互助會存在。此外，再核之本件互助會之會
      期、會員人數，與被告所稱之該更正後之互助會會期、會
      員及排定第二標得標之人均有所不同等情，足認被告所稱
      更正後之該互助會應係另一會，與本件互助會並非同一會
      ，亦可認定。
    ５綜上，本件互助會並未於中途更正，與被告所稱之更正後
      之互助會應非同一會，被告此部分所辯，顯係事後卸責之
      詞，不足採信。從而被告辯護人具狀請求詰問該更正後互
      助會單上所載之會員吳素貞、余月春、余禮福、劉春美、
      王芳美、伍秀英、張娜美、林昉、陳美莉，及証人己○○
      、丙○○、辛○○、癸○○、顏筱芫等人，以資証明因部
      分會員中途退會，而由該更正後互助會會單上所載之人替
      入云云，本院認無必要。再被告辯護人請求詰問証人戊○○、丁○○、庚○○等人，分別証明蔡月娥即為本件互助
      會單上之「涂媽媽」，已收取會款，而戊○○參加之互助
      會實由其父丁○○繳會款並已收取會金等情，惟証人戊○○並未參加本件互助會，其父亦未以其名義加入，已據証
      人戊○○証述在卷，且被告亦曾供述【戊○○並未加入
      本件互助會】之情，均如前述，另「涂媽媽」是否有收取
      本件會款，與被告是否詐欺証人壬○○、己○○、丙○○
      、及其他活會會員無涉，本院認均無傳喚詰問之必要，均
      併此敘明。
（六）至於被告雖另辯稱係因被附表一編號二之會員林紘願倒會
      ，因此發生困難云云。然証人林紘願經原審依被告所提供
      之住址傳訊結果並無該址，此有訴訟文書不能送達事由報
      告書可稽。是林紘願究竟有無倒會之事實尚屬不明。惟縱
      令証人林紘願有倒會之事實，其影響所及亦僅屬於林紘願
      死會部分無法按約定繳交，被告尚可向其他會員收取會款
      交予依排序應取得會金之會員，何以自林紘願之後之第三
      會、第五會之証人己○○、丙○○部分均未能取得會款，
      且虛列王寶珠、戊○○為會員？足見被告自始即無意將會
      金交予會員己○○、丙○○、乙○○、壬○○等人，而有
      詐欺會款之不法所有意圖甚明。至於被告事後雖有簽立卷
      附切結書、本票、同意書、協議證明書予部分會員，然除
      其交予丙○○之本票、切結書是在証人丙○○未能如期收
      取會金後於八十九年十二月三十日所簽發之外，其餘均在
      止會後所簽立，且前開積欠會金（含丙○○部分）只償還
      一小部分，尚未還清。從而，尚難以此即認被告自始即無
      詐欺之故意，而據為被告有利之証據。另被告辯護人請求
      詰問証人林紘願、黃鈺湘，以資証明証人林紘願確有收取
      會款，並於八十九年十一月十一日以後即停止交付會款云
      云，本院亦認無必要。
（七）綜上所述，証人戊○○、王寶珠並未加入本件互助會，被
      告隱瞞此項事實而召募本件互助會，且自第三會起，原排
      定得標之己○○、丙○○、乙○○等均未依原排定順序取
      得會款，其中己○○、丙○○中途退會，江美怜（即被告
      之母江碧霞）亦於中途退會，嗣並於九十年九月間止會，
      被告仍隱瞞此情，仍以丙○○、己○○、江美怜等人應依
      排序收取會金為由，向其他活會會員收取會款，致附表一
      編號三、四、五、七、八、十一、十二、十三、十四之活
      會會員陷於錯誤而交付會款予被告，足認被告於召募本件
      互助會時，其經濟財力狀況已陷於困難，且自始即無給付
      會款與証人己○○、丙○○、乙○○、江美怜、壬○○等
      人，則被告顯有為自己不法所有之意圖，而施以詐術之事
      實甚明。再被告隱瞞其經濟財力之困難，及戊○○、王寶
      珠實際未加入本件互助會，及部分會員中途退會等事實，
      致附表一編號三、四、五、七、八、十一、十二、十三、
      十四之活會會員陷於錯誤而交付會款，合計被告詐欺所得
      八十二萬四千五百元（詳附表二）。被告前開所辯，無非
      係事後卸責之詞，均不足採信。本件事証明確，被告犯行
      ，堪以認定。
三、核被告所為，係犯刑法刑法第三百三十九條第一項之詐欺取
    財罪。被告於附表編號三、四、五、七、八、十一、十二、
    十三、十四每次詐取會款時，以一個詐欺行為，同時向告訴
    人等多名活會會員多人詐取會款，係以一行為觸犯數個相同
    之詐欺罪名，為想像競合犯，應依刑法第五十五條前段之規
    定從一重處斷。再被告先後多次詐欺取財犯行，時間緊接，
    罪名與犯罪構成要件相同，顯係基於概括犯意為之，應依連
    續犯之規定論以一罪，並加重其刑。
四、原審以被告罪証明確，因予論罪科刑，固非無見。但原判決
    既認被告有詐欺取財之犯行，然就被告詐欺所得並未詳予認
    定，顯有疏漏。被告上訴否認犯罪，並以前開情詞指摘原判
    決不當，雖無理由，但原判決既有上開可議之處，即屬無可
    維持，應由本院予以撤銷改判。爰審酌被告並無前科紀錄，
    品行尚佳、因需款周轉，竟恣意詐取他人會款、所詐取之金
    額甚多，犯罪所生之損害非小及其犯罪後否認之態度等一切
    情狀，量處如主文所示之刑，以示懲儆。
據上論結，應依刑事訴訟法第369條第1項前段、第364條、第299
條第1項前段、刑法第56條、第339條第1項、第55條、罰金罰鍰
提高標準條例第1條前段，判決如主文。
本案經檢察官許仲瑩到庭執行職務。
中　　華　　民　　國　　94　　年　　8　　月　　24　　日
                  刑事第四庭    審判長法　官  鄭文肅
                                      法　官  蔡美美
                                      法　官  陳珍如
以上正本證明與原本無異。
不得上訴。
　　　　　　　　　　　　　　　　　　　書記官  岑  玢
中　　華　　民　　國　　94　　年　　8　　月　　24　　日
附錄：本判決論罪科
刑法第三百三十九條
意圖為自己或第三人不法之所有，以詐術使人將本人或第三人之
物交付者，處五年以下有期徒刑、拘役或科或併科一千元以下罰
金。
以前項方法得財產上不法之利益或使第三人得之者，亦同。
前二項之未遂犯罰之。
附表一：
┌──┬──────┬────┬──────────┐
│編號│排定標取日期│會員姓名│備  註              │
├──┼──────┼────┼──────────┤
│1   │89年07月    │甲○○  │會首                │
├──┼──────┼────┼──────────┤
│2   │89年08月    │林紘願  │有無收取會金不明    │
├──┼──────┼────┼──────────┤
│3   │89年09月    │己○○  │未收取會金即退會    │
├──┼──────┼────┼──────────┤
│4   │89年10月    │戊○○  │未參加互助會        │
├──┼──────┼────┼──────────┤
│5   │89年11月    │丙○○  │未收取會金即退會    │
├──┼──────┼────┼──────────┤
│6   │89年12月    │辛○○  │有無收取會金不明    │
├──┼──────┼────┼──────────┤
│7   │90年01月    │丙○○  │退會                │
├──┼──────┼────┼──────────┤
│8   │90年02月    │丙○○  │退會                │
├──┼──────┼────┼──────────┤
│9   │90年03月    │涂媽媽  │有無收取會金不明    │
├──┼──────┼────┼──────────┤
│10  │90年04月    │癸○○  │有無收取會金不明    │
├──┼──────┼────┼──────────┤
│11  │90年05月    │江美怜  │未收取會金          │
├──┼──────┼────┼──────────┤
│12  │90年06月    │王寶珠  │未參加互助會        │
├──┼──────┼────┼──────────┤
│13  │90年07月    │丙○○  │退會                │
├──┼──────┼────┼──────────┤
│14  │90年08月    │乙○○  │未收取會金          │
├──┼──────┼────┼──────────┤
│15  │90年09月    │壬○○  │未收取會金（已止會）│
├──┼──────┼────┼──────────┤
│16  │90年10月    │丙○○  │退會                │
├──┼──────┼────┼──────────┤
│17  │90年11月    │己○○  │退會                │
├──┼──────┼────┼──────────┤
│18  │90年12月    │己○○  │退會                │
├──┼──────┼────┼──────────┤
│19  │91年01月    │陳美莉  │（已止會）          │
├──┼──────┼────┼──────────┤
│20  │91年02月    │杜媽媽  │（已止會）          │
├──┼──────┼────┼──────────┤
│21  │91年03月    │丁○○  │（已止會）          │
├──┼──────┼────┼──────────┤
│22  │91年04月    │丁○○  │（已止會）          │
├──┼──────┼────┼──────────┤
│23  │91年05月    │李文紳  │（已止會）          │
├──┼──────┼────┼──────────┤
│24  │91年06月    │蔡靜華  │（已止會）          │
└──┴──────┴────┴──────────┘
附表二：被告詐欺所得八十二萬四千五百元
一、附表一編號三部分（應扣除人頭戊○○、王寶珠、己○○部
    分）：活會會員十七名，合計十四萬四千五百元。
二、附表一編號四部分（應扣除人頭戊○○、王寶珠及己○○部
    ）：活會會員十七名，合計十四萬四千五百元。
三、附表一編五部分（應扣除人頭戊○○、王寶珠及己○○、丙○○部分）：活會會員十二名，合計十萬二千元。
四、附表一編號七部分（應扣除人頭戊○○、王寶珠及己○○、
    丙○○、江美怜部分）：活會會員十名，合計八萬五千元。
五、附表一編號八部分（應扣除人頭戊○○、王寶珠及己○○、
    丙○○、江美怜部分）：活會會員十名，合計八萬五千元。
六、附表一編號十一部分（應扣除人頭戊○○、王寶珠及己○○
    丙○○、江美怜部分）：活會會員八名，合計六萬八千元。
七、附表一編號十二部分（應扣除人頭戊○○、王寶珠及己○○
    丙○○、江美怜部分）：活會會員八名，合計六萬八千元。
八、附表一編號十三部分（應扣除人頭戊○○、王寶珠及己○○
    丙○○、江美怜部分）：活會會員八名，合計六萬八千元。
九、附表一編號十四部分（應扣除人頭戊○○、王寶珠及己○○
    丙○○、江美怜、乙○○部分）：活會會員七名，合計五萬
    九千五百元。
